【裁判字號】    99,消債更,43
【裁判日期】    990830
【裁判案由】    聲請更生
【裁判全文】
臺灣基隆地方法院民事裁定            99年度消債更字第43號
聲  請  人
即  債務人  許夢茹
代  理  人  葉鞠萱律師
上列聲請人即債務人因消費者債務清理事件聲請更生，本院裁定
如下：
    主  文
聲請駁回。
聲請費用由聲請人負擔。
    理  由
一、聲請意旨略以：聲請人之母親於民國87年至93年間生病，致
    聲請人支出鉅額醫療費用而積欠大筆債務，因聲請人工作不
    穩定，無法負擔任何還款條件，最大債權銀行遂以聲請人無
    工作為由，未提出任何條件即給予協商不成立之證明；又聲
    請人所負無擔保或無優先權之債務總額未逾新台幣（下同）
    1,200 萬元，復未經法院裁定開始清算程序或宣告破產，爰
    依法聲請更生等語。
二、按債務人不能清償債務或有不能清償之虞者，得依消費者債
    務清理條例所定更生或清算程序，清理其債務，消費者債務
    清理條例（下稱本條例）第3 條定有明文。本條例之立法目
    的，係對於經濟上陷於困境之消費者，若任其於惡性循環之
    債務窘境中自生自滅，將衍生嚴重社會問題，致難以維持安
    定之社會經濟秩序，是本條例分別定有更生及清算程序，以
    清理債務人所負債務，使債務人獲得更生機會，亦妥適調整
    債務人與各債權人間權利義務關係，並健全社會經濟發展；
    惟私法上債之關係，係以當事人間之信賴關係為基礎，此為
    社會經濟組織之重要支柱，當事人以法律行為追求自己利益
    之際，亦應顧及對方利益，並考量債權債務在社會上之作用
    ，本於誠信原則，行使債權及履行債務，故債務人欲以本條
    例為其所負義務之調整者，自應本於誠信原則之本旨，僅在
    其不能清償債務或有不能清償之虞而使其陷於經濟上之困境
    時，始得准許之，以避免藉此惡意圖謀減免債務，致使社會
    陷於道德之危險，並因此使信用緊縮而造成社會經濟之動盪
    。再者，依本條例第151 條第1 項、第5 項規定，債務人對
    於金融機構因消費借貸、自用住宅借款、信用卡或現金卡契
    約而負債務，在聲請更生或清算前，須先與金融機構進行協
    商債務清償方案，即採「協商前置主義」，而債務人於協商
    程序中，應本於個人財產及收支狀況，依誠信原則，與金融
    機構商討解決方案，如債務人因終無法成立協商，向法院聲
    請更生或清算，法院審酌上開條文所謂「不能清償或有不能
    清償之虞」時，即應綜合審酌債務人全部收支及財產狀況，
    評估是否已不能維持符合人性尊嚴之基本生活條件，且如曾
    有協商方案，其條件是否確實不能達到上開基本之要求等，
    為判斷之準據，若金融機構於前置協商程序中提出之還款方
    案，非債務人不能負擔者，即難認債務人有何不能清償債務
    之情，自應認債務人與清算或更生之要件不符。另按聲請更
    生或清算不合程式或不備其他要件者，法院應以裁定駁回之
    ，本條例第8 條前段亦有明文。
三、經查：
（一）聲請人主張其所負無擔保或無優先權債務總額未逾1,200
      萬元，且前經與最大債權銀行即台新國際商業銀行股份有
      限公司（下稱台新銀行）進行前置協商後，無法成立協商
      等情，業經其提出債權人清冊、財團法人金融聯合徵信中
      心債權人清冊及前置協商不成立通知書為證，堪信屬實。
（二）聲請人固稱其工作不穩定，無法負擔任何還款條件，台新
      銀行於前置協商階段，亦以其無工作為由，未提供任何條
      件即給予協商不成立證明等情，惟聲請人於99年2 月11日
      向台新銀行申請前置協商，自稱協商前任職於佳聖媒體行
      銷有限公司，至98年12月離職後，即以臨時工為生，日薪
      800 元，每月收入2 萬4,000 元，每月可負擔還款數額1
      萬元，聲請人復於99年3 月11日向台新銀行表示已覓得補
      習班工作，月薪1 萬4,000 元，需受訓2 週始可加保勞工
      保險，之後，聲請人於協商過程中，曾向台新銀行表示有
      其他工作機會，但均未遭錄取，台新銀行認聲請人當時收
      入不穩定，以每月1 萬4,000 元認定聲請人之收入數額，
      復依據聲請人積欠之債務總額，以分180 期、0 利率之債
      務清償方案試算，聲請人每期需償還1 萬3,220 元，聲請
      人經台新銀行告知試算結果後，自陳其尚兼職坐檯，有額
      外收入，可負擔每月償還1 萬3,220 元之還款數額，但台
      新銀行考量聲請人收入不穩定，告知聲請人應自行評估有
      無能力負擔上開還款金額，無需勉強達成協商，聲請人於
      99年3 月22日向台新銀行表示另有新職機會，請求延期確
      認錄取與否，嗣聲請人於99年3 月25日向台新銀行稱無機
      會錄取，亦無法成立協商，台新銀行遂以聲請人無法負擔
      任何還款條件為由，開立協商不成立證明書等情，此有台
      新銀行99年8 月3 日台新總債務協商部字第09900012718
      號函及檢附聲請人存摺交易明細、前置協商申請人財產及
      收支狀況說明書、前置協商收入切結書附卷可稽，足見聲
      請人向台新銀行申請前置協商時，自稱每月收入數額為2
      萬4,000 元，可負擔每月1 萬元之還款條件，經台新銀行
      告知依據債務總額試算結果即還款條件為以每月為1 期、
      分180 期清償、每月還款1 萬3,220 元、0 利率後，聲請
      人復稱其在外兼職，可負擔上開還款條件，嗣因台新銀行
      考量聲請人收入不穩定，經一再提醒後，聲請人始未與台
      新銀行達成前置協商，足見聲請人主張其無力負擔任何還
      款條件，且台新銀行亦未提出條件，即給予協商不成立證
      明等情是否可信，顯非無疑。
（三）又聲請人陳稱其自98年5 月起，領有失業給付每月2 萬
      6,340 元，共計8 個月等情，復依聲請人提出勞工保險被
      保險人投保資料明細之記載，聲請人自97年1 月7 日至99
      年4 月30日止，先後經大買家股份有限公司、迅聯網國際
      股份有限公司、佳聖媒體行銷有限公司及喬安網路平台股
      份有限公司投保勞工保險，期間投保日期雖斷續銜接，投
      保月份總計為15個月，然聲請人投保薪資均為4 萬3,900
      元，加計聲請人領取失業給付之數額，聲請人自97年1 月
      7 日起至99年4 月30日止共計28個月，平均每月收入為3
      萬1,044 元【計算式：｛2 萬6,340 元×12月）＋（4 萬
      3,900 元×15月）｝÷28月＝3 萬1,044 元，元以下4 捨
      5 入】。又聲請人固稱其每月必要支出費用為1 萬8,900
      元（含膳食費9,000 元、交通費4,500 元、醫療費1,500
      元、水電瓦斯費1,900 元、電話費2,000 元）等情，惟聲
      請人既有不能清償債務之情事，其日常生活即應受相當限
      制，且消費者債務清理條例之立法目的係在使負債累累難
      以自力重建經濟生活之債務人獲得更生機會，亦即係在維
      持債務人最低生活水準之前提下，使債務人得盡力清償以
      獲更生之機會，非在保障債務人得以維持原來之生活水準
      ，因此，債務人之必要支出數額，不應由債務人任意主張
      ，否則將造成揮霍無度致清償能力降低者，較生活較儉樸
      之債務人更容易進入更生程序之歧異現象，而行政院內政
      部公告98年度臺灣省每人每月最低生活費用為9,829 元，
      因該數額係依據該年度每人平均消費支出（包括食、衣、
      住、行、育、樂、醫療保險及雜項支出）之60% 計算而成
      ，已涵蓋各項基本生活需求，是聲請人每月生活費用應以
      該標準認定之，以聲請人每月收入扣除基本生活支出後，
      聲請人每月尚餘2 萬1,215 元【計算式：3 萬1,044 元－
      9,829 元＝2 萬1,215 元】，縱認聲請人所陳其因罹患重
      度憂鬱症，每月需固定看診支出醫療費用1,500 元等情屬
      實，依此扣除醫療費用後，聲請人每月仍餘1 萬9,715 元
      可供償債，足以負擔台新銀行所提出每月1 萬3,220 元之
      協商方案。
（四）綜上所述，依據聲請人之收入與支出情形，應足以負擔台
      新銀行於協商時提出之還款方案，自非不能清償債務，是
      聲請人聲請更生，與消費者債務清理條例第3 條所定要件
      不符。從而，本件聲請與法不合，應予駁回。
四、依據消費者債務清理條例第8 條前段、第15條，民事訴訟法
    第95條、第78條之規定，裁定如主文。
中    華    民    國    99    年    8     月    30    日
                  民事庭法  官  邰婉玲
以上正本係照原本作成。
如對本裁定抗告，應於本裁定送達後10日內，向本院提出抗告狀
，並繳納抗告費新台幣1,000 元。
中    華    民    國    99    年    8     月    30    日
                        書記官  王毓嫻

司法院資訊處製作；財團法人民間司法改革基金會備份。
